【裁判字號】    99,上訴,810
【裁判日期】    991109
【裁判案由】    毒品危害防制條例
【裁判全文】
臺灣高等法院臺南分院刑事判決         99年度上訴字第810號
上  訴  人
即  被  告  甲○○
上  訴  人
即  被  告  丙○○
上二人共同
選任辯護人  謝依良律師
上列上訴人因毒品危害防制條例案件，不服臺灣臺南地方法院99
年度訴字第445號中華民國99年6月23日第一審判決（起訴案號：
臺灣臺南地方法院檢察署98年度偵字第 17544號及99年度偵字第
1915、1916號），提起上訴，本院判決如下：
    主  文
原判決撤銷。
甲○○犯如附表一、二所示之販賣第一級毒品罪，均累犯，各處
如附表一、二所示之刑及各如附表一、二所示之沒收。應執行有
期徒刑拾壹年陸月，如附表一、二所示之多數沒收，併執行之。
丙○○犯如附表一所示之販賣第一級毒品罪，各處如附表一所示
之刑及各如附表一所示之沒收。應執行有期徒刑柒年柒月，如附
表一所示之多數沒收，併執行之。
    事  實
一、甲○○前於民國（下同）94、97年間，先後三次因持有第一
    級毒品案件，經臺灣臺南地方法院分別判處有期徒刑三月、
    四月及六月確定，其中最近一次所處有期徒刑六月，於97年
    12月30日易科罰金執行完畢。詎甲○○仍不知悔改，明知海
    洛因係屬毒品危害防制條例第2條第2項第 1款所列管之第一
    級毒品，非經許可，不得持有、販賣，因己身有施用第一級
    毒品之習慣，並因經營工廠不善，收入驟減，經濟困難，為
    維持家計，竟意圖營利，基於販賣第一級毒品海洛因以圖牟
    利之犯意，每次以新臺幣（下同）五萬元之代價，向姓名、
    年籍均不詳、綽號為「阿達」之成年男子購入重量二錢之海
    洛因後予以分裝，以每包500元數量或1,000元數量之價格販
    售，每包可賺取五成之利潤。丙○○係甲○○之配偶，明知
    其夫甲○○將販入海洛因分裝以高於販入之價格販售予施用
    毒品者牟利，亦明知海洛因係毒品危害防制條例所列管之第
    一級毒品，不得非法持有及販賣，因本身並無工作收入，全
    賴其夫甲○○負擔家庭生計，遂與甲○○共同基於販賣第一
    級毒品海洛因賺取差額營利之犯意聯絡，以丙○○使用之行
    動電話門號0000000000號（申請所有人：張繡櫻）為聯絡工
    具，約定由欲購買毒品者於附表一所載之時間前，先以電話
    撥通該電話響三聲後即掛掉為暗號或接通後僅出聲以辨識發
    話者係何人即結束通話之方式聯絡交易後，購毒者隨即前往
    位於臺南市○○區○○路與本原街一段41巷鐵皮屋甲○○經
    營之工廠附近，由甲○○親自前來交付海洛因及收取價金而
    完成交易行為，或甲○○因工作忙碌之故，無法親自交易時
    ，即由丙○○前來交易，於交付海洛因而收取價款後再轉交
    予甲○○。甲○○、丙○○以上開方式，共同於附表一所載
    之時間、地點，分別販賣第一級毒品海洛因予附表一所示之
    乙○○、施炎松、葉榮河、李俊卿等人，總計販賣海洛因所
    得共 9,000元（未扣案），其交易之時間、地點、次數、數
    量、價格、所得金額及方式均詳如附表一所示。
二、甲○○另基於販賣第一級毒品海洛因賺取差額營利之犯意，
    於附表二所示之時間，在其所經營之臺南市○○區○○路與
    本原街一段41巷鐵工廠附近，販售海洛因予前來購毒之施炎
    松、吳阿忠等人，總計販賣海洛因所得共 3,500元（未扣案
    ），其交易之時間、地點、次數、數量、價格、所得金額及
    方式均詳如附表二所示。
三、嗣因台南市警察局第三分局據報，於98年12月10日 9時50分
    ，持臺灣臺南地方法院搜索票，至甲○○、丙○○位於台南
    市○○區○○街32巷37弄16號住處執行搜索，並持臺灣臺南
    地方法院檢察署核發之拘票對甲○○、丙○○執行拘提到案
    ，而查獲上情。
四、案經臺南市警察局第三分局報告臺灣臺南地方法院檢察署檢
    察官偵查起訴。
    理  由
壹、關於證據能力方面
一、按被告以外之人於審判外之陳述，雖不符前四條之規定，而
    經當事人同意於審判程序作為證據，法院審酌該言詞陳述或
    書面陳述作成時之情況，認為適當者，亦得為證據，刑事訴
    訟法第159條之5定有明文。
二、查本件被告犯罪事實之證據方法，經本院準備程序提示予檢
    察官、被告甲○○、丙○○及辯護人，均表示對於證據能力
    無意見，同意列為證據（本院卷第34頁）。
三、又查，本件證人乙○○、施炎松、葉榮河、李俊卿、吳阿忠
    等人於警詢之證述，經其等同意後始接受訊問，且經警方先
    訊問相關案情，由其等一一陳述後，始經記載於偵訊筆錄之
    中，嗣經閱覽筆錄無訛，再按捺指印所制作完成，全程並經
    錄音存證等情，足見警詢筆錄確係本於其等之陳述內容所制
    作，且符合取證之合法程序，是認上開證人於警詢中所為之
    供述證據，依其等作成時之情況，應為適當者，且為證明犯
    罪事實所必要，自得採為證據。
四、再按被告以外之人於偵查中向檢察官所為之陳述，除顯有不
    可信之情況者外，得為證據，刑事訴訟法第159條之1第 2項
    定有明文。查證人乙○○、施炎松、葉榮河、吳阿忠等人於
    檢察官偵訊中所為之陳述，係以證人之身分具結作證，而因
    檢察官與法官同為司法官，衡諸實務運作，檢察官實施刑事
    偵查程序，應能恪遵法定程序之要求，未有違法取供之情事
    ，符合取證之合法程序，亦無所謂「顯有不可信」之情形，
    故上開證詞雖於審判外所為，然應為傳聞證據之例外，具有
    證據能力。
五、另按通訊監察之錄音、錄影，其所錄取之聲音或畫面，既係
    憑機械力拍錄，未經人為操控，該錄音、錄影經依刑事訴訟
    法第165條之 1第2項規定之調查程序後，固有證據能力。至
    通訊監察之監聽譯文如係被告以外之人之司法警察（官）監
    聽人員，於審判外將監聽所得資料以現譯方式整理後予以記
    錄而得，則本質上屬於被告以外之人於審判外之書面陳述，
    為傳聞證據，依刑事訴訟法第159條第1項規定，除法律有規
    定者外，不得作為證據。本件被告門號0000000000號電話與
    證人葉榮河之0000000000號行動電話及公用電話聯絡之通訊
    監察譯文，係於本於臺灣臺南地方法院檢察署檢察官聲請臺
    灣南地方法院法官核發之通訊監察書而所為之監聽錄音，有
    臺灣台南地方法院98年聲監字第000544號通訊監察書及譯文
    附卷可稽（警卷一第83至91頁），並由警方人員將監聽所得
    資料以現譯方式整理後予以記錄，並為被告所不爭執其內容
    ，足見確係本於其等之電話錄音內容所制作，且符合取證之
    合法程序，是認上開通訊監察譯文，依其作成時之情況，應
    為適當，並經檢察官、被告及辯護人同意列為本案證據，自
    得採為證據。
六、綜上所述，本院審酌上開證據製作時之情況，並無違法不當
    之情事，其證據之取得過程亦無瑕疵，認為以之作為證據應
    屬適當，與本案待證事實間復具有關連性，並經檢察官、被
    告及辯護人均表示同意列為證據，揆諸前開規定，應認該等
    供述證據符合傳聞證據之例外，自屬具有證據能力。
貳、認定犯罪事實所憑之證據及理由
一、訊據上訴人即被告甲○○、丙○○分別坦承有於附表一所示
    之時間及地點，共同販賣第一級毒品海洛因予附表一所示之
    乙○○、施炎松、葉榮河、李俊卿等人，得款共 9,000元；
    被告甲○○並坦白承認於附表二所示之時間及地點，販售海
    洛因予施炎松、吳阿忠等人，總計得款共 3,500元等情不諱
    ，並據證人乙○○、施炎松、葉榮河、李俊卿、吳阿忠等人
    於警詢及檢察官偵查時證述於附表一、二所示之時間及地點
    ，分別向被告甲○○、丙○○購買如附表一、二所示之第一
    級毒品海洛因等情明確（臺南市警察局第三分局，南市警三
    刑偵字第09843035981號卷，以下稱為警一卷，第 22、25、
    26、38、47、56頁；98年度他字第3536號卷，以下稱為偵一
    卷，第59至61、65、77、78、90頁），經核所為證述交易毒
    品情節均相符合。又查，並有被告丙○○所使用之門號0000
    000000號電話與證人葉榮河之0000000000號行動電話及公用
    電話聯絡之通訊監察譯文（警卷一第83至91頁）在卷可稽，
    經核上開證人葉榮河等人所指證向被告購買海洛因之情節與
    通訊監察譯文所示內容相符。再參以，上開證人均為經常性
    之毒品施用者，業據其等證述在卷，亦與其等指證向被告購
    買海洛因以施用之情節相符。綜參以上各情，證人即如附表
    一、二所示之購毒者乙○○、施炎松、葉榮河、李俊卿、吳
    阿忠等人之指證，基上述各項證據綜合判斷，並無重大矛盾
    瑕疵，亦未違背經驗法則與論理法則，並經有前述補強證據
    ，足資擔保其等指證被告甲○○、丙○○共同販賣第一級毒
    品海洛因之犯罪情節非屬虛構，能予保障其指證被告甲○○
    、丙○○犯罪事實之真實性，應堪採信。
二、按刑事訴訟法第156條第2項固規定被告之自白，不得作為有
    罪判決之唯一證據，仍應調查其他必要之證據，以察其是否
    與事實相符。其立法旨意乃在防範被告自白之虛擬致與真實
    不符，故對自白在證據上之價值加以限制，明定須藉補強證
    據以擔保其真實性。經查，被告甲○○、丙○○於檢察官偵
    查、原審及及本院審理時均迭次坦白承認上開販賣第一級毒
    品海洛因之犯行，且就販賣交易時地、方法、次數、價格及
    方式等情節均能一一供述甚詳，其於法院審理時，向法官為
    相同之陳述，則前開自白任意陳述之信用性已受確定保障之
    情況下所作成，被告自白應無係被告虛擬致與真實不符之虞
    ，故對前開自白在證據價值之判斷已無再加以限制之必要，
    應認被告甲○○、丙○○之前開自白，其可信度甚高，堪信
    與事實相合。此外，復查有證人乙○○、施炎松、葉榮河、
    李俊卿、吳阿忠等人之指證情節，又與被告之自白及前揭通
    訊監察通聯譯文紀錄情形相符。綜合上開各項證據，足資擔
    保被告甲○○、丙○○自白之真實性，是綜參上開補強證據
    亦已足資證明被告甲○○、丙○○於審理中所為之任意性自
    白，應具有相當程度之真實性，而確信被告甲○○、丙○○
    前述自白如附表一、二所示之犯罪事實確屬真實。
三、至被告丙○○另辯稱：我只是因甲○○工作忙碌不方便時，
    幫忙打電話及拿毒品交給購毒者，沒有販賣毒品之意思，我
    只是幫忙而已云云。被告丙○○之辯護人亦辯護以：被告丙○○對於購毒者與甲○○間如何交易過程及是否有從中獲利
    並不知情，僅單純受甲○○之指示去送貨等語，而公訴意旨
    亦以：被告丙○○以幫助之意思，幫忙甲○○送交海洛因，
    係屬構成要件以外之行為，應僅構成刑法第30條第 1項、毒
    品危害防制條例第4條第1項販賣第一級毒品之幫助犯。然查
    ：
  1.按共同實施犯罪行為之人，在合同意思範圍之以內，各自分
    擔行為之一部，相互利用他人之行為，以達其犯罪之目的者
    ，即應對於全部所發生之結果，共同負責；又按刑法上之幫
    助犯，係指以幫助之意思，對於正犯資以助力，而未參與實
    施犯罪之行為者而言，如就構成犯罪事實之一部，已參與實
    施即屬共同正犯。上訴人既於他人實施恐嚇時，在旁助勢，
    攔阻被恐嚇人之去路，即已分擔實施犯罪行為之一部，自係
    共同正犯，原判決以幫助犯論擬，非無違誤（最高法院28年
    上字第3110號及49年台上第77號判例分別參照）。
  2.經查被告丙○○既於檢察官偵查時自承：我知道幫甲○○拿
    出去給別人的是海洛因。只是偶爾幫甲○○交貨。交貨時，
    都拿一包收 500元，收到的錢都拿給甲○○等語（偵卷二第
    37頁）；於原審審理時亦自白：「（問：對於起訴書附表編
    號2、3，根據乙○○的證詞，是被告丙○○交的貨，有無意
    見？）沒有意見。（問：編號4 根據證人李俊卿的證詞，是
    向被告丙○○買的，對此有何意見？）沒有意見。（問：對
    於編號5、6，根據證人施炎松的證詞，是被告甲○○交的貨
    ，但是是被告丙○○接的電話，有無意見？）沒有意見。（
    問：對於編號8、9，根據證人葉榮河的證詞，是被告丙○○
    接的電話，被告甲○○交貨，有無意見？）沒有意見。（問
    ：<請確認編號4李俊卿跟被告丙○○說電話的時候，是否有
    談及數量及金額，或是單純接電話之後告訴甲○○。> 對此
    有何意見？）沒有談到。是我老公在忙，叫我去聽一下。（
    問：行動電話門號0000000000平常是你在使用的嗎？）是我
    在用的。（問：證人施炎松說行動電話門號0000000000是甲○○他太太的，我都用我的這支電話0000000000聯絡，有的
    時候我打給被告甲○○，有時候打給他太太，模式都是響三
    聲掛掉，對此有何意見？）我不知道他們的程序是什麼，只
    有時候幫我先生聽電話。」（原審卷第35頁）；並於本院審
    理時供承：我平時在家看小孩及我婆婆，沒有工作，家庭生
    計都靠甲○○一個人，都是甲○○命令我交付毒品的，有時
    甲○○在工作時沒有空，有人打電話來，我忙接電話，我有
    勸甲○○不要做等語（本院卷第32、33頁）。準此可見，被
    告丙○○既知情被告甲○○販賣海洛因予如附表一所示之購
    毒者而牟利，因與甲○○係屬同財共居，共營家庭之配偶關
    係，並賴由被告甲○○提供生活費用負擔家計，對被告甲○○所從事之販賣海洛因予附表一所示之購毒者犯行，主觀上
    有所認識及知悉，為確保其家庭生計無虞，乃在被告甲○○
    因工作忙碌之故，無法親自交易時，即由被告丙○○前來交
    易，於交付海洛因而收取價款後再轉交予被告甲○○，則就
    被告丙○○之上開舉動而言，依社會通常觀念，得以間接推
    知其意思者，而認其與被告甲○○就販賣海洛因之犯意已相
    互默示合致，應無疑問。足見被告丙○○乃係基於與被告甲○○共同販賣海洛因予附表一所示之購毒者而賺取差價之合
    同意思，甚為明確。
  3.又按販賣毒品之所謂販賣行為，係行為人基於營利之目的，
    而販入或賣出毒品而言，販賣毒品者，其主觀上須有營利之
    意圖，且客觀上有販賣之行為，即足構成，而所謂販賣行為
    ，除了交付毒品及收取價金外，因販售者與購毒者就買賣毒
    品事宜先予聯絡約定交易方式，達成合意而為交易行為，是
    聯絡及約定交易自屬完成販賣交付行為前之過程，應屬販賣
    毒品之犯罪構成要件行為之一部，應無疑義。何況，被告丙○○既已自承：門號0000000000號行動電話平常是我在使用
    的，因甲○○工作忙碌，所以由我接電話等語，核與證人乙○○、施炎松、葉榮河所證述：購買海洛因毒品方式係以我
    所有之行動電話或公用電話打給丙○○之0000000000號行動
    電話，以電話鈴響三聲後切斷，或由對方接起確認係何人，
    即掛斷電話，而前往甲○○工廠附近進行交易等情節相符（
    警卷一第64至66、59至61、76至79頁）。且參以，通話時間
    98 年11月17日17：07Ａ：0000000000（丙○○）
                      Ｂ：0000000000（葉榮河）
      Ｂ：你在工廠。
      Ａ：我在玩（台語十活、四色牌）。
      Ｂ：我等一下過去。
    通話時間98年11月27日12：43：02
      Ａ：0000000000（丙○○）
      Ｂ：0000000000（葉榮河）
      Ａ：喂。
      Ｂ：你在工作嗎。
      Ａ：是。
      Ｂ：好。
    核與附表一編號7、8所示之交易過程亦相互符合，即由證人
    葉榮河先撥電話，由被告丙○○接聽確認何人，即前往進行
    交易。準此可見，被告丙○○依與附表一所示之購毒者，撥
    打其所使用之門號0000000000號行動電話，以約定之方式聯
    絡交易毒品事宜，甚而有時由被告丙○○前往交易而直接交
    付海洛因及收取價金，足見被告丙○○所分擔者，應已屬販
    賣毒品之買賣約定及交付毒品、收取價金等販賣毒品之構成
    要件行為，亦可認定。
  4.至被告丙○○又辯稱：我於98年3月3日並無與甲○○共同販
    賣海洛因予乙○○（即附表一編號1）云云 。經質之證人乙○○於偵訊時固證稱：「我跟他們買毒品從 4月10日以後，
    就是由他太太（即被告丙○○）交海洛因給我，所以 5月10
    日那一次也是他太太交給我的。」（98年度他字第353 6 號
    卷第65頁），而未指證98年3月3日係由丙○○交付海洛因，
    然經觀諸證人乙○○並證稱：海洛因是向甲○○買的，在長
    溪路的鐵皮屋買的。在98年3月3日開始跟他買的。我以我的
    0000000000電話打給甲○○太太0000000000號行動電話購買
    海洛因毒品，鐵皮屋附近打電話響三聲切掉後，他就會在鐵
    皮屋那邊等我。最後一次跟甲○○購買海洛因是98年 5月10
    日。一開始是用我的0000000000，後來手機壞掉改用公用電
    話等語（警卷一第29頁，偵卷一第66頁），訊據被告丙○○
    雖不記得該次電話是否係伊接聽，惟被告甲○○、丙○○與
    購毒者乙○○既已約定以撥打被告丙○○所使用之00000000
    00號行動電話打電話響三聲切斷之聯絡約定交易方式，而被
    告丙○○並供承：0000000000號行動電話是我在使用，我隨
    身帶在皮包中等語（警卷二第 9頁），則上開門號行動電話
    為被告丙○○所使用並由其攜帶在身，足見附表一編號1 該
    次之電話聯絡，亦應係經由被告丙○○之電話聯絡交易甚明
    ，是被告丙○○既與被告甲○○有共同販賣之意思，並參與
    該次犯罪構成要件行為之分擔（電話聯絡交易），自不以該
    次是否由被告丙○○前往交易而影響其共同正犯之成立。
  5.依上所述，被告丙○○與被告甲○○基於共同販賣海洛因牟
    利之合同意思，各自分擔行為之一部，相互利用彼此之行為
    ，以達其販賣品之犯罪行為，自應負共同正犯之行為，至不
    因被告丙○○係因受被告甲○○指示，而脫免其刑責，是被
    告及其辯護人以被告丙○○上開行為僅係構成幫助犯云云；
    公訴意旨並以被告丙○○所從事者為犯罪構成要件以外之行
    為，認僅屬幫助犯云云，均顯有誤會，應非可取。
四、又按販賣毒品之所謂販賣行為，係行為人基於營利之目的，
    而販入或賣出毒品而言，販賣毒品者，其主觀上須有營利之
    意圖，且客觀上有販賣之行為，即足構成，至於實際上是否
    已經獲利，則非所問，即於有償讓與他人之初，係基於營利
    之意思，並著手實施，而因故無法高於購入之原價出售，最
    後不得不以原價或低於原價讓與他人時，仍屬販賣行為，必
    始終無營利之意思，以原價或低於原價有償讓與他人，方難
    謂為販賣行為，而僅得以轉讓罪論處（最高法院93年度臺上
    字第1651號、94年度臺上字第5317號判決意旨分別參照）。
    次按海洛因係毒品危害防制條例第2條第 1項第1款所定之第
    一級毒品，物稀價昂，其持有販賣者，政府查緝甚嚴，苟非
    有利可圖，當不願甘冒法律制裁之風險，而予販賣；又按販
    賣毒品乃違法行為，非可公然為之，亦無公定價格，容易分
    裝並增減份量，而每次買賣之價量，輒因買賣雙方關係之深
    淺、資力、需求量及對行情之認知、來源是否充裕、查緝是
    否嚴緊、購買者被查獲時供出購買對象之風險評估等因素，
    而異其標準，非可一概而論，而販賣安非他命之利得，除被
    告坦承犯行或價量俱臻明確外，委難察得實情，販賣之人從
    價差或量差中牟利之方式雖異，其意圖營利之販賣行為則同
    一，職是之故，即使未經查得實際販賣之利得，但除非別有
    事證，足認係按同一價量委買或轉售，確未牟利外，尚難執
    此遽認非法販賣之證據有所未足，而諉無營利之意思，或阻
    卻販賣犯行之追訴（最高法院87年台上字第3164號判決參照
    ）。查被告甲○○於本院審理時即自承：我販賣毒品，賣1,
    000元海洛因大概可賺5成的價金等語（本院卷第32頁），足
    見被告甲○○將販入之海洛因以低於販入之價格販售而從價
    差或量差中賺取利潤至明。且參以，被告甲○○、丙○○與
    證人乙○○、施炎松、葉榮河、李俊卿、吳阿忠等人並無深
    交等情，倘非有利可圖，被告絕無平白甘冒被查緝重罰之高
    度風險，而單純代他人購買毒品之理，是其販入之價格當較
    其出售之價格為低，而有從中賺取買賣價差牟利之意圖及事
    實，亦可認定。又佐以，被告甲○○於本院審理時並自承：
    因我有吸食第一級毒品，現在因開設工廠，景氣不好，收入
    變少，一個月收入僅有萬餘元，才會販賣毒品等語（本院卷
    第32頁），足見被告甲○○、丙○○家庭生計負擔大且經濟
    狀況不佳，豈有將其花費金錢不易購得之海洛因，分文未賺
    取而以原價出售予證人乙○○等人，益徵被告販售予附表一
    、二所示之證人，並從價差或量差中賺取利潤而牟利至明，
    是被告甲○○有販賣毒品海洛因藉以營利之意圖，應可認定
    。另查，被告甲○○買賣價差牟利之意圖及事實，此應為被
    告丙○○所應可知悉，乃因其與被告甲○○係屬同財共居之
    配偶關係，並賴由被告甲○○提供生活費用負擔家計，足見
    被告丙○○乃係基於與被告甲○○共同販賣海洛因予附表一
    所示之人而賺取差價以牟利，亦可確認。
五、至證人乙○○經本院傳訊而未到庭，檢察官、被告甲○○、
    丙○○及其等辯護人均同意不需再傳訊，而本院審之證人乙○○於警詢及檢察官偵查時經具結所為之證述內容，既為被
    告甲○○、丙○○所不爭執，並同意為證據，則依其上開證
    述內容，就本案之犯罪構成事實已證述綦詳，又本件已事證
    明確，其是否再為證言，亦與本件事實之認定已無影響，自
    毋庸再予傳訊之必要，附此說明。
六、綜上所述，被告丙○○所辯係幫助犯云云，顯與事實不符，
    應係卸責之詞，不足採信。從而，被告甲○○、丙○○如附
    表一所示之共同販賣第一級毒品海洛因之犯行；又被告甲○○如附表二所示單獨販賣第一級毒品海洛因之犯行，事證明
    確，洵堪認定，應依法論科。
參、論罪科刑之理由
一、新舊法之比較適用
  (一)按被告甲○○、丙○○如附表一編號1至3所示販賣第一級毒
    品行為後，毒品危害防制條例部分條文業於98年5月5日經修
    正通過，並於同年月20日經總統公布，於同年月22日起施行
    ，其中：(1)第4條第1項修正前規定：「製造、運輸、販賣第
    一級毒品者，死刑、無期徒刑；處無期徒刑者，得併科新臺
    幣一千萬元以下罰金」，修正後規定「製造、運輸、販賣第
    一級毒品者，處死刑或無期徒刑；處無期徒刑者，得併科新
    臺幣二千萬元以下罰金」，修正後之規定，已將併科罰金之
    數額，已提高為新台幣二千萬元，乃加重罰金刑部分，此部
    分對被告較為不利。(2)修正後之第17條第 2項規定「犯第四
    條至第八條之罪於偵查及審判中均自白者，減輕其刑」，該
    條例修正前之第17條則未有此規定，是新法該條項之規定自
    對被告較為有利。
  (二)查被告甲○○、丙○○於本案販賣第一級毒品行為經警查獲
    後，雖於警詢及檢察官第一次偵查時否認犯行，然被告甲○○、丙○○於檢察官99年 1月21日偵查時，均自白販賣第一
    級毒品之犯行，雖檢察官未就移送事實一一訊之被告，但被
    告甲○○、丙○○既就移送事實所記載之每次販賣海洛因犯
    罪事實均予以全部承認，並未否認任何一次犯行（偵卷二第
    36、37頁），且被告甲○○、丙○○於原審及本院審理時並
    迭次坦白承認，並就附表一、二所示之販賣第一級毒品之犯
    罪事實一一確認犯行無訛。雖被告丙○○辯稱其行為僅屬幫
    助犯並於本院審理時就附表一編號1 犯行有所爭執，惟按所
    謂自白，乃被告對所為已經構成犯罪要件之事實，在偵查中
    向有偵查犯罪職權之公務員坦白供述者而言，至於其在坦白
    供述事實之同時，對於阻卻違法或阻卻責任之事由，有所主
    張或辯解，應屬辯護權之行使，不能據此即否定該自白之效
    力（最高法院93年度台上字第1741號判決意旨參照）。據此
    ，被告甲○○、丙○○既已就本件販賣第一級毒品之構成犯
    罪要件之事實，於偵查及法院審理中坦白承認，則其後被告
    丙○○雖再就是否共同正犯或幫助有所爭執辯解，亦不影響
    其自白之效力，併予敘明。
  (三)基上所述，被告甲○○、丙○○於偵查及審判中均自白犯行
    ，則若適用修正後同條例第17條第 2項規定，被告甲○○、
    丙○○應減輕其刑，是經比較新舊法結果，本院認新法之法
    定刑罰金刑雖較重，然因被告甲○○、丙○○於偵查及審判
    中均自白而有減輕其刑之適用，是就被告甲○○、丙○○如
    附表一編號1至3所示之犯行，應以修正後該條例之規定較有
    利於被告，依刑法第2條第1項但書之規定，自應適用修正後
    現行之該條例第 4條第1項及第17條第2項之規定。是被告甲○○如附表一、二所示之犯行，被告丙○○附表一所示之犯
    行，均適用修正後之毒品危害防制條例第17條第 2項之規定
    ，減輕其刑。
二、又按海洛因係毒品危害防制條例第2條第2項第 1款所稱之第
    一級毒品，不得持有、販賣，被告甲○○、丙○○販賣第一
    級毒品海洛因予附表一、二所示之乙○○等人，核其等所為
    均係犯毒品危害防制條例第4條第1項之販賣第一級毒品罪。
三、被告甲○○、丙○○販賣毒品海洛因前後，因而持有毒品海
    洛因之低度行為，應為販賣之高度行為所吸收，均不另論罪
    。
四、被告甲○○、丙○○就附表一所示之販賣第一級毒品犯行，
    有犯意之聯絡及行為之分擔，皆為共同正犯。
五、又按刑法上所謂集合犯係指立法者所制定之犯罪構成要件中
    ，本就預定有數個同種類之行為將反覆實行之犯罪而言，是
    將各自實現犯罪構成要件之多數行為，解釋為集合犯，而論
    以一罪，對於集合犯之解釋，須符合立法者之意向。再依刑
    法第56條修正理由之說明，謂「對繼續犯同一罪名之罪者，
    均適用連續犯之規定論處，不無鼓勵犯罪之嫌，亦使國家刑
    罰權之行使發生不合理之現象。」、「基於連續犯原為數罪
    之本質及刑罰公平原則之考量，爰刪除有關連續犯之規定」
    等語，即係將本應各自獨立評價之數罪，回歸本來就應賦予
    複數法律效果之原貌。因此，就刑法修正施行後多次販賣毒
    品之犯行，採一罪一罰，始符合立法本旨（最高法院96年度
    第九次刑庭會議決議意旨參照）。再按集合犯之判斷，客觀
    上應斟酌法律規範之本來意涵、實現該犯罪目的之必要手段
    、社會生活經驗中該犯罪必然反覆實行之常態及社會通念等
    ；主觀上則視其反覆實施之行為是否出於行為人之單一犯意
    ，並秉持刑罰公平，加以判斷之。稽以行為人販賣毒品之原
    因，不一而足，其多次販賣毒品之行為，未必皆出於行為人
    之一個犯意決定；且觀諸毒品危害防制條例第 4條販賣毒品
    之構成要件文義，實無從憑以認定立法者本即預定該犯罪之
    本質，必有數個同種類行為而反覆實行之集合犯行，故販賣
    毒品罪，難認係集合犯。本件被告甲○○、丙○○涉犯附表
    一、二各次販賣第一級毒品行為，販賣之對象、地點不盡相
    同，各次販賣之時間均係前次行為完畢後始再為之，且依上
    開證人之證述及卷附通訊監察譯文，可知購買毒品者多係先
    行與被告電話聯繫，約定交易之毒品種類、金額、時間、地
    點後，再為交易行為，足見各次犯行並非於同時同地或密切
    接近之時地實施，各行為之獨立性亦非極為薄弱，依一般社
    會健全觀念，在時間差距上，尚非難以強行分開，在刑法評
    價上，不宜以視為數個舉動之接續施行，合為包括之一行為
    予以評價，承前說明，即難認立法者就所制定之犯罪構成要
    件中，本即預定有數個同種類之販賣毒品行為將反覆實行，
    不能論以集合犯，且其時間乃各自分散在98年3 月 3日至98
    年11月30日長達近九月之久，益見其時間並非緊密，販毒之
    對象亦各異，亦難謂為接續犯。是以，附表一、二所示之各
    次犯行，犯意各別，行為互殊，應予分論併罰。
六、再查被告甲○○曾於94、97年間，先後三次因持有第一級毒
    品案件，經臺灣臺南地方法院分別判處有期徒刑三月、四月
    及六月確定，其中最近一次所處有期徒刑六月，於97年12月
    30日易科罰金執行完畢，有臺灣高等法院被告前案紀錄表在
    卷可參，其受有期徒刑執行完畢後，五年內故意再犯本件有
    期徒之罪行，應依刑法第47條第 1項規定，就本件犯行論以
    累犯，惟本件所犯之販賣第一級毒品海洛因罪其法定本刑為
    死刑或無期徒刑，依法均不得加重其刑，固僅就得併科罰金
    之法定罰金刑部分，依法加重其刑。
七、刑法第59條酌減其刑之考量：
  (一)按刑法第59條規定，犯罪之情狀可憫恕者，得酌量減輕其刑
    ，同法第57條規定，科刑時應審酌一切情狀，尤應注意左列
    事項（共十款）為科刑重輕之標準，兩條適用上固有區別，
    惟所謂「犯罪之情狀」與「一切情形」云云，並非有截然不
    同之領域，於裁判上酌減其刑時，應就犯罪一切情狀（包括
    第57條所列舉之十款事項），予以全盤考量，審酌其犯罪有
    無可憫恕之事由（即判例所稱有特殊之原因與環境等等，在
    客觀上足以引起一般同情，以及宣告法定低度刑，是否猶嫌
    過重），以為判斷。故適用第59條酌量減輕其刑時，並不排
    除第57條所列舉十款事由之審酌，惟其程度應達於確可憫恕
    ，始可予以酌減，有最高法院70年度第六次刑事庭會議決議
    可參。第以販賣第一級毒品罪之法定刑為「死刑或無期徒刑
    ；處無期徒刑者，得併科新台幣一千萬元以下罰金」，然同
    為販賣第一級毒品之人，其原因動機不一，犯罪情節未必盡
    同，或有大盤毒梟者，亦有中、小盤之分，甚或僅止於吸毒
    者友儕間為求互通有無之有償轉讓者亦有之，其販賣行為所
    造成危害社會之程度自屬有異，法律科處此類犯罪，所設之
    法定最低本刑卻同為「無期徒刑，得併科新台幣一千萬元以
    下罰金」，不可謂不重。於此情形，倘依其情狀處以有期徒
    刑，即足以懲儆，並可達防衛社會之目的者，自非不可依客
    觀之犯行與主觀之惡性二者加以考量其情狀，是否有可憫恕
    之處，適用刑法第59條之規定酌量減輕其刑，期使個案裁判
    之量刑，能斟酌至當，符合比例原則。再按刑事審判旨在實
    現刑罰權之分配的正義，故法院對有罪被告之科刑，應符合
    罪刑相當之原則，使輕重得宜，罰當其罪，以契合社會之法
    律感情，此所以刑法第57條明定科刑時應審酌一切情狀，尤
    應注意該條所列10款事項以為科刑輕重之標準，並於同法第
    59條賦予法院（法官）以裁量權，如認「犯罪之情狀可憫恕
    者，得酌量減輕其刑」，俾使法院就個案之量刑，能斟酌至
    當（最高法院96年度台上字第1043號及86年度台上字第5313
    號判決意旨分別參照）。復參酌釋字第 263號解釋，若不分
    犯罪情況及結果如何，概以死刑、無期徒刑為法定刑，立法
    甚嚴，若有情輕法重之情，裁判時本有刑法第59條酌量減輕
    其刑之適用，足以免過嚴之刑，與憲法尚無牴觸。是若有情
    輕法重，及刑法第59條所規定之情，對被告所犯之罪酌量減
    輕其刑，自為法之所許。
  (二)查被告甲○○、丙○○販賣第一級毒品海洛因之犯行，雖於
    法有違，應予處罰，惟本件被告販賣海洛因之對象僅限於證
    人乙○○、施炎松、葉榮河、李俊卿、吳阿忠等人，再參以
    ，被告丙○○因與被告甲○○係夫妻關係，而被告甲○○本
    身亦有施用毒品之惡習，因家庭生計負擔大，被告甲○○始
    鋌而走險，而被告丙○○並配合其夫甲○○共同販賣海洛因
    ，另佐以，被告販賣海洛因之所得僅12,500元，有別於一般
    刻意販賣毒品者，更與大盤或中盤毒梟有別，是被告之惡性
    及犯罪情節，實與長期販賣毒品之販毒者迥異，顯見其本件
    犯罪之情節尚屬輕微，尚非不可憫恕，而被告所犯販賣第一
    級毒品罪之法定刑為「死刑或無期徒刑」之重典，而以前述
    被告觸犯本罪之原因背景、具體犯罪情節及其主觀惡性等情
    狀，在縱處以經依毒品危害防制條例第17條第 2項之規定減
    其刑後之法定最低度刑，仍嫌過苛，在客觀上足以引起一般
    人之同情，顯有情輕法重之情，而犯罪情狀堪可憫恕，是依
    其情狀處以較其法定最低度以下之刑，始符量刑之平允。再
    者，並考量被告甲○○並有施用毒品自戕身心之行為，而被
    告丙○○則有賴被告甲○○提供生活費負擔家計，故鋌而走
    險，共犯本罪，其本意亦非故意出售予危害他人，依被告甲○○、丙○○之上述犯本罪之主觀動機背景及客觀情節，其
    惡性不大且危害社會程度亦非重大，亦非以宣告最低刑度不
    足懲儆。
  (三)本院參酌以上各情，依被告甲○○、丙○○之上開販賣情節
    及犯罪環境原因等具體情狀，認如科以本罪經依毒品危害防
    制條例第17條第 2項之規定減其刑後之法定最低度刑（即有
    期徒刑十五年），仍嫌過苛，在客觀上足以引起一般之最低
    刑度，顯屬情輕法重，在客觀上足以引起社會一般人之同情
    ，且基於罪刑相當及刑罰公平比例原則，亦嫌過重，是認應
    均依刑法第59條之規定，分別予以酌減其刑，被告丙○○遞
    減其刑；被告甲○○先加（罰金刑部分）後遞減之。
肆、撤銷改判之理由
一、原審依上開事證，予以論罪科刑，固非無據，然查：
  (一)檢察官起訴被告丙○○關於附表二所示之犯行，經查除被告
    丙○○於偵查中及原審之自白外，並無其他補強證據以資佐
    證（理由詳後敘伍、不另為無罪諭知部分），原審未予詳查
    就上開該部分予以論罪，自有違誤。
  (二)按沒收為從刑之一種，依主從不可分原則，應附隨於主刑而
    同時宣告之，是有罪判決，就供各該犯罪所用或所得之物，
    應在各次犯行罪刑項下宣告沒收。原判決就附表一所宣告之
    刑下，未諭知該次犯行犯罪所得之財物予以沒收及依共犯連
    帶沒收，而僅於概括宣告所得財物12,500元均沒收，於法亦
    有未當。
  (三)另被告甲○○雖自承有使用之門號0000000000號行動電話乙
    情，然觀諸附表一所示之購毒者所供證向被告購買海洛因之
    聯絡電話係被告丙○○所使用之門號0000000000號行動電話
    ，並未利用上開0000000000號行動電話聯繫，是上開行動電
    話非屬本案犯罪所用之物，此外無證據以證明與本件販賣毒
    品有關，原判決未詳查，犯罪事實記載被告亦以門號000000
    0000號行動電話為販毒之聯絡工具，自有認定事實與證據不
    符之違失。
  (四)原判決於理由中就被告甲○○、丙○○販賣海洛因牟利之不
    法意圖，亦未敘明其認定之理由，亦有不當。
二、依上所述，被告甲○○、丙○○上訴意旨指摘原判決量刑過
    重，雖非可取，然被告丙○○上訴意旨，否認犯罪附表二所
    示之犯行，經本院審理結果，為有理由，且原判決並有前揭
    可議之處，即屬不能維持，自應由本院將原判決予以撤銷改
    判，以期適法。
三、本院審酌被告甲○○曾於94、97年間，先後三次因持有第一
    級毒品案件，經法院判刑之前科，仍無悔悟之心，為圖牟利
    ，販賣第一級毒品海洛因予他人施用，戕害他人之身心，從
    事販毒牟利，而被告丙○○前則無其他不良素行，僅因係被
    告甲○○之配偶，因賴其夫甲○○負擔家庭生計，始配合被
    告甲○○同販賣海洛因，另佐以，被告甲○○、丙○○販賣
    海洛因之次數，及所得合計亦僅有12,500元，有別於一般刻
    意販賣毒品者，其犯罪惡性較輕，並於犯罪後坦承犯行，已
    知悔悟，且被告甲○○有96歲之老母親均其照顧，且肢障兒
    子之家庭亦賴其等協助照料，暨犯罪之動機、目的、手段、
    智識程度，販賣毒品之種類、次數、數量、時間等等一切情
    狀，分別量處如附表一、二所示之刑，以示懲儆。
四、定應執行之刑：
  (一)按法律上屬於自由裁量之事項，並非概無法律性之拘束。法
    院就自由裁量權之行使，除不得逾越法律所規定範圍之外部
    性界限外，尚應受比例原則、公平正義原則之規範，謹守法
    律秩序之理念，體察法律之規範目的，使其結果實質正當，
    合於裁量之內部性界限，俾與立法本旨相契合。刑法第51條
    第 5款規定數罪併罰，宣告多數有期徒刑者，應於各刑中之
    最長期以上，各刑合併之刑期以下，定其應執行之刑期，但
    不得逾30年，其就數罪併罰，固非採併科主義，而係採限制
    加重主義，就俱罰各罪中，以最重之宣告刑為基礎，由法院
    參酌他罪之宣告刑，裁量加重定之，且不得逾法定之30年最
    高限制，此即外部性界限。然上揭定其應執行刑，既屬刑法
    賦予法院自由裁量之事項，其應受內部性界限之拘束，要屬
    當然。而刑法修正將連續犯、常業犯規定悉予刪除，考其立
    法目的，係基於刑罰公平原則考量，杜絕僥倖犯罪心理，並
    避免鼓勵犯罪之誤解，乃改採一行為一罪一罰。是定其刑期
    時，除仍應就各別刑罰規範之目的、輕重罪間體系之平衡、
    整體犯罪非難評價、各行為彼此間之偶發性、與被告前科之
    關聯性、各行為所侵害法益之專屬性或同一性、數罪對法益
    侵害之加重效應、罪數所反映之被告人格特性與犯罪傾向、
    社會對犯罪行為處罰之期待等，為綜合判斷外，尤須參酌上
    開實現刑罰公平性，以杜絕僥倖、減少犯罪之立法意旨，為
    妥適之裁量，倘違背此內部性界限，即屬權利濫用之違法（
    最高法院96年度臺上字第7583號判決意旨參照）。次按刑事
    審判旨在實現刑罰權之分配的正義，故法院對有罪被告之科
    刑及定執行刑，應符合罪刑相當之原則，使輕重得宜，罰當
    其罪，以契合社會之法律感情，並期使個案在執行刑之量定
    上，不會有差異過大之失衡，以符合刑罰平等原則。復按數
    罪併罰定其應執行刑期時，應就各別刑罰規範之目的、輕重
    罪間體系之平衡、整體犯罪非難評價、各行為彼此間之偶發
    性、與被告前科之關聯性、各行為所侵害法益之專屬性或同
    一性、數罪對法益之影響綜合予以考量。
  (二)準此，本院審酌被告甲○○、丙○○之犯罪情節，並斟酌刑
    法第57條所列之各款情狀，認被告甲○○、丙○○就附表一
    、二所示之各犯行應分別宣告如附表一、二所示之宣告刑為
    允當，已如前述。然本院審酌被告甲○○、丙○○犯罪行為
    之情節、次數，每次販賣數量及所得亦不多，雖其犯罪手段
    惡性不小，但已反映在宣告刑之量處內，自不能在重複評價
    ，並綜合考量前述刑罰之內部界限原則，另斟酌被告甲○○
    、丙○○數次販賣第一級毒品罪，固因刑法修正將連續犯規
    定悉予刪除，須一行為一罪一罰，但就被告犯罪行為之類型
    ，係基於同一刑罰之規範目的且行為所侵害法益具有同一性
    ，其定執行刑乃為數罪對法益侵害之加重效應，基於上述考
    量，一般實務上對於具有修法前連續犯一罪之情形，其定執
    行刑之量定，較為寬鬆，大多參酌其各次犯行之最長刑期，
    依其次數再酌增而量定其刑，是認被告甲○○應定執行有期
    徒刑十一年六月；被告丙○○定應執行刑七年七月（原判決
    認定被告丙○○犯十二罪罪僅定應執行刑七年八月，本院認
    定被告丙○○僅成立八罪，且本件檢察官未上訴，基於被告
    不利益禁止變更原則，就被告丙○○之定應執行刑自不得逾
    原判決所定應執行刑七年八月之內部界限），即足以實現刑
    罰權之公平正義，符合罪刑相當及比例原則，使其輕重得宜
    ，罰當其罪，並符合各個個案在量定刑罰之平等原則。
五、沒收部分
  (一)按毒品危害防制條例第19條第 1項規定：犯第4條至第9條、
    第12條、第13條或第14條第1項、第2項之罪者，其供犯罪所
    用或因犯罪所得之財物，均沒收之，如全部或一部不能沒收
    時，追徵其價額或以其財產抵償之，係採義務沒收主義，凡
    供犯上開之罪所用或因犯罪所得之財物，均應宣告沒收，並
    不以扣案者為限，如不能沒收時，追徵其價額或以其財產抵
    償之，法院無審酌之餘地（最高法院96年臺上字第 823號判
    決參照）。又共同正犯犯罪所得之財物為新臺幣時，因係合
    併計算，且於全部或一部不能沒收時以其財產抵償之，為避
    免執行時發生重複沒收、抵償之情形，故各共同正犯之間係
    採連帶沒收主義，於裁判時應諭知被告共同犯罪所得之財物
    應與其他共同正犯連帶沒收之（最高法院96年臺上字第2055
    號判決參照）。
  (二)被告甲○○、丙○○共同販賣毒品海洛因予附表一所示之乙○○等人之所得，雖未扣案，應依毒品危害防制條例第19條
    第 1項之規定宣告由甲○○、丙○○二人連帶沒收，如全部
    或一部不能沒收時，並以其等財產連帶抵償之，並於各次犯
    行罪刑項下宣告沒收之。被告甲○○販賣毒品海洛因予附表
    二所示之吳阿忠等人之所得，雖未扣案，應依毒品危害防制
    條例第19條第 1項之規定宣告沒收，如全部或一部不能沒收
    時，並以其財產抵償之，並於各次犯行罪刑項下宣告沒收之
    。另被告甲○○、丙○○如附表一、二所宣告之多數沒收，
    並於定其應執行刑時，依刑法第51條第 9款之規定，分別諭
    知併執行之。
  (三)末按毒品危害防制條例第19條第 1項規定，犯販賣毒品罪者
    ，其供犯罪所用或因犯罪所得之財物，均沒收之。但此並無
    「不問屬於犯人與否沒收之」之特別規定，自應仍有刑法第
    38條第 1項第3款、第3項前段之適用，即以屬於犯人所有者
    為限，始得沒收之（最高法院94年度臺上字第4265號判決意
    旨參照）。查附表一、二所示之證人與被告聯絡購買毒品，
    供被告犯本件販賣第一、二級毒品所使用之門號0000000000
    號行動電話，雖由被告丙○○持用，惟其申請所有人為張繡
    櫻而屬其所有，有通聯調閱查詢單附卷可稽（警卷一第96頁
    ），並非被告丙○○所有，此外並無證據以證明被告丙○○
    已取得其所有權，且又未扣案，依上開說明，爰不予宣告沒
    收。另被告甲○○雖自承門號0000000000號行動電話為其所
    持用，然依附表一所示之購毒者所供證向被告購買海洛因之
    聯絡電話係被告丙○○所使用之門號0000000000號行動電話
    ，並未利用上開行動電話聯繫，是上開0000000000號行動電
    話亦非屬本案犯罪所用之物，此外無證據以證明與本件販賣
    毒品有關，爰不予宣告沒收，附此敘明。
伍、不另為無罪之諭知部分（即被告丙○○被訴附表二所示之犯
    行）
一、公訴意旨另以：丙○○與甲○○係夫妻關係，基於幫助甲○○販賣第一級毒品海洛因賺取差額營利之犯意，以丙○○使
    用之行動電話門號0000000000號為聯絡工具，經欲購買毒品
    者以電話撥通該電話響三聲後即掛掉為暗號或接通後僅出聲
    以辨識發話者係何人即結束通話之方式，於附表二所示之時
    間，在臺南市○○區○○路與本原街一段41巷鐵皮屋甲○○
    經營之工廠附近，由甲○○親自前來交付海洛因及收取價金
    而完成交易為，或甲○○因工作忙碌之故，無法親自交易時
    ，即由丙○○前來交易，於交付海洛因而收取價款後再轉交
    予甲○○。丙○○與甲○○以上開方式，共同於附表二所載
    之時間、地點，分別販賣第一級毒品海洛因予附表二所示之
    施炎松及吳阿忠等人，因認被告丙○○上開部分行為，涉有
    刑法第30條、毒品危害防制條例第4條第1項之幫助販賣第一
    級毒品罪嫌等語。
二、按犯罪事實，應依證據認定之，無證據不得認定犯罪事實；
    又不能證明被告犯罪者，應諭知無罪之判決，刑事訴訟法第
    罪者，應諭知無罪之判決，刑事訴訟法第154條第2項、第30
    1條第1項分別定有明文。次按認定不利於被告之事實，須依
    積極證據，苟積極證據不足為不利於被告之事實認定時，即
    應為有利於被告之認事實之認定，應憑證據，如未能發現相
    當證據，或證據不足以證明，自不能以推測或擬制之方法，
    為裁判基礎；認定不利於被告之事實，須依積極證據，苟積
    極證據不足為不利於被告之事實認定時，即應為有利於被告
    之認定，更不必有何有利之證據；又認定犯罪事實所憑之證
    據，雖不以直接證據為限，間接證據亦包括在內；然而無論
    直接或間接證據，其為訴訟上之證明，須於通常一般之人均
    不致有所懷疑，而得確信其為真實之程度者，始得據為有罪
    之認定（最高法院40年臺上字第86號、30年上字第816號、7
    0年台上字第4986號判例意旨分別可資參照）。
三、檢察官公訴意旨認：被告丙○○並涉犯有附表二所示之上開
    犯行，無非係以被告丙○○自白其與被告甲○○為夫妻關係
    ，並曾為其接聽電話及送交毒品等語為論罪依據。
四、訊據被告丙○○則堅決否認有上開犯行，辯稱：我沒有在附
    表二所示之時間，接過吳阿忠他們的電話，也不曾交付毒品
    予該二人等語，經查：
  (一)按刑事訴訟法第156條第2項規定被告之自白，不得作為有罪
    判決之唯一證據，仍應調查其他必要之證據，以察其是否與
    事實相符。其立法旨意乃在防範被告自白之虛擬致與真實不
    符，故對自白在證據上之價值加以限制，明定須藉補強證據
    以擔保其真實性，防止偏重自白，發生誤判之危險，故除被
    告之自白外，仍須調查其他補強證據，並與事實相符者，始
    得採為被告犯罪事實之認定。
  (二)經質之證人施炎松明白指證：98年10月30日早上7、8時我騎
    機車至長溪路三段田園旁鐵工廠，等甲○○鐵工廠開門再向
    甲○○購買新台幣2000元海洛因毒品。這是10月份最後一次
    向甲○○購買海洛因毒品等語（警卷一第38頁）；證人吳阿
    忠則證稱：我沒有用電話聯絡甲○○，係每日早上9-10時我
    會自行前往該長溪路與本原街1段鐵工廠附近草叢處等待，
    只要甲○○鐵工廠開門便會出來與我交易毒品，甲○○交易
    毒品之方式係我將現金交給他，他便將握在手中之海洛因毒
    品交給我（警卷一第54至56頁）；並於檢察官偵查時結證稱
    ：海洛因毒品是向甲○○購買。都是直接到他工廠的草叢旁
    ，看他有沒有經過，如果碰到就跟他買。海洛因一包 500元
    。一次買一包，一包用 2次。最近有跟甲○○買海洛因是在
    11月28日、29日、30日早上。甲○○的太太沒有賣海洛因給
    我等語（偵卷一第90頁）。綜參上開證人之前述證詞以觀，
    足見附表二所示之犯行，係由證人親自至被告甲○○鐵工廠
    等待被告甲○○而向其購買，並未透過電話聯絡，是被告丙○○就被告甲○○如附表二所示之販賣海洛因行為未參與任
    何行為至為明確，自難認有何行為之分擔。
  (三)雖被告丙○○自承：知道甲○○在販賣毒品，並曾為其接聽
    電話云云，然參以附表二所示之犯行，既係由證人親自至被
    告甲○○鐵工廠等待被告甲○○而向其購買，並未透過電話
    聯絡，則被告丙○○當然不知悉被告甲○○有如附表二所示
    之販賣行為，自無從該部分犯行，與被告甲○○有事前同謀
    之犯意聯絡，是被告之上開自白是否就公訴意旨所起訴之前
    述犯罪事實予以認罪，已有可疑，自難徒憑不明確之自白作
    為被告丙○○論罪之不利證明。況且，上開證人施炎松、吳
    阿忠亦均明確指出並未先聯絡，乃於附表二所示之時地，在
    被告甲○○鐵工廠等待被告甲○○而與之交易海洛因，並未
    與被告丙○○有何接洽，是被告丙○○確未有參與附表二所
    示之販賣毒品行為，亦甚明確。
  (四)又按二人以上以共同犯罪之意思，事前同謀，推由其中部分
    之人實行，其未參與實行之共謀者，固為學說上所稱之共謀
    共同正犯，依司法院釋字第一○九號解釋，仍成立共同正犯
    。但未參與實行之共謀共同正犯，因祇有犯罪之謀議，而無
    行為之分擔，僅以其參與犯罪之謀議為其犯罪構成要件之要
    素，則渠等之間如何為犯罪之謀議、如何推由其中部分之人
    實行？即為決定該同謀者，是否成立共謀共同正犯之重要依
    據，自應於事實明白認定，方足以資論罪科刑（最高法院98
    年度台上字第 472號判決意旨參照）。查依被告丙○○之上
    開自白固曾幫甲○○接聽電話及送交毒品數次，並不能當然
    推論被告丙○○與被告甲○○就附表二所示販賣毒品之犯行
    ，事前即有共同販賣牟利之犯意聯絡，而推由被告甲○○實
    行販賣毒品行為，是公訴意旨徒執被告丙○○之上開自自，
    自始未能提出任何補強證據以實其說，已難憑採為被告丙○○該部分犯罪事實之論罪認定。況且，依檢察官起訴之犯罪
    事實，並未記載被告丙○○有任何實行公訴意旨所示販賣海
    洛因予證人施炎松、吳阿忠等人之犯罪構成要件之分擔行為
    ，此外，檢察官復自始就被告丙○○與被告甲○○之間如何
    為犯罪之事前謀議、如何推由被告甲○○實行等節，亦未能
    提出任何證據以證明之，即乏證據以認定被告丙○○就被告
    甲○○如附表二所示之販賣海洛因犯行，有共同謀議之證明
    ，自難令被告丙○○就被告甲○○如附表二所示之該部分犯
    行負共同正犯之刑責。是以，公訴意旨起訴被告丙○○與被
    告甲○○如附表二所示之共同販賣海洛因犯行部分，自屬不
    能證明。
五、綜上所述，檢察官就被告丙○○如附表二所示之上開各該部
    分犯行，僅能提出被告丙○○之未明確自白，而無其他補強
    證據足為公訴意旨起訴被告丙○○該部分犯行有罪之積極證
    明，則檢察官既未能提出適合於證明被告丙○○該部分犯罪
    之積極證據，而依其指出證明之方法，亦無從說服本法院以
    形成被告丙○○如附表二所示之各該部分犯行有罪之心證，
    基於無罪推定之原則，自不能遽予論罪，原應就附表二所示
    之各該部分為被告丙○○無罪之諭知，惟依公訴意旨記載被
    告丙○○係基於幫助之意思而為之，乃認附表二所示之犯行
    與前揭論罪科刑之部分，均係基於同一幫助意思所為，係屬
    一罪關係，本院就該部分自不另為其無罪之諭知。
陸、適用之法律
一、刑事訴訟法第369條第1項前段、第364條、第299條第 1項前
    段。
二、98年5月20日修正之毒品危害防制條例第4條第 1項、第17條
    第2項、第19條第1項。
三、刑法第11條前段、第28條、第47條第 1項、第59條、第51條
    第5、9款。
四、刑法施行法第1條之1。
本案經檢察官趙中岳到庭執行職務。
中    華    民    國    99    年    11    月     9    日
                  刑事第五庭    審判長法  官  楊明章
                                      法  官  趙文淵
                                      法  官  蔡美美
以上正本證明與原本無異。
如不服本判決應於收受送達後10日內向本院提出上訴書狀，其未
敘述上訴理由者，並得於提起上訴後10日內向本院補提理由書（
均須按他造當事人之人數附繕本）「切勿逕送上級法院」。
                                      書記官    歐貞妙
中    華    民    國    99    年    11    月    9     日
附錄：本判決論罪科刑法條
毒品危害防制條例第4條第１項
製造、運輸、販賣第一級毒品者，處死刑或無期徒刑；處無期徒
刑者，得併科新臺幣 2 千萬元以下罰金。
前五項之未遂犯罰之。
毒品危害防制條例第19條
犯第 4 條至第 9 條、第 12 條、第 13 條或第 14 條第 1 項
、第 2 項之罪者，其供犯罪所用或因犯罪所得之財物，均沒收
之，如全部或一部不能沒收時，追徵其價額或以其財產抵償之。
為保全前項價額之追徵或以財產抵償，得於必要範圍內扣押其財
產。
犯第 4 條之罪所使用之水、陸、空交通工具沒收之。
■附表一：
┌─┬───┬──────┬────┬──────┬─────────┬─────┬────────┐
│編│行為人│  交易時間  │交易對象│  交易地點  │     交易方式     │數量及金額│主文所宣告之刑及│
│號│      │            │        │            │                  │(新台幣)  │沒收            │
├─┼───┼──────┼────┼──────┼─────────┼─────┼────────┤
│01│甲○○│98年3月3日17│乙○○  │台南市安南區│乙○○以0000000000│1包       │甲○○共同販賣第│
│  │丙○○│、18時之某時│        │長溪路與本原│手機號碼撥打丙○○│1,000元   │一級毒品，累犯，│
│  │      │許          │        │街1段41巷被 │所使用之手機號碼09│          │處有期徒刑捌年。│
│  │      │            │        │告經營之鐵工│00000000，電話響三│          │販賣所得新台幣壹│
│  │      │            │        │廠附近      │聲後切斷以表示購買│          │仟元與丙○○連帶│
│  │      │            │        │            │海洛因，隨即前往左│          │沒收，如全部或一│
│  │      │            │        │            │側地點與甲○○一手│          │部不能沒收時，以│
│  │      │            │        │            │交錢交易海洛因    │          │其與丙○○之財產│
│  │      │            │        │            │。                │          │連帶抵償之。    │
│  │      │            │        │            │                  │          │丙○○共同販賣第│
│  │      │            │        │            │                  │          │一級毒品，處有期│
│  │      │            │        │            │                  │          │徒刑柒年陸月。販│
│  │      │            │        │            │                  │          │賣所得新台幣壹仟│
│  │      │            │        │            │                  │          │元與甲○○連帶沒│
│  │      │            │        │            │                  │          │收，如全部或一部│
│  │      │            │        │            │                  │          │不能沒收時，以其│
│  │      │            │        │            │                  │          │與甲○○之財產連│
│  │      │            │        │            │                  │          │帶抵償之。      │
├─┼───┼──────┼────┼──────┼─────────┼─────┼────────┤
│02│甲○○│98年4月10日 │乙○○  │台南市安南區│乙○○以0000000000│1包       │甲○○共同販賣第│
│  │丙○○│某時        │        │長溪路與本原│手機號碼撥打丙○○│1,000元   │一級毒品，累犯，│
│  │      │            │        │街1段41巷被 │使用之手機號碼0916│          │處有期徒刑捌年。│
│  │      │            │        │告經營之鐵工│975852，電話響三聲│          │販賣所得新台幣壹│
│  │      │            │        │廠附近      │後切斷以表示購買海│          │仟元與丙○○連帶│
│  │      │            │        │            │洛因，隨即前往左側│          │沒收，如全部或一│
│  │      │            │        │            │地點與丙○○一手交│          │部不能沒收時，以│
│  │      │            │        │            │錢交易海洛因      │          │其與丙○○之財產│
│  │      │            │        │            │。                │          │連帶抵償之。    │
│  │      │            │        │            │                  │          │丙○○共同販賣第│
│  │      │            │        │            │                  │          │一級毒品，處有期│
│  │      │            │        │            │                  │          │徒刑柒年陸月。販│
│  │      │            │        │            │                  │          │賣所得新台幣壹仟│
│  │      │            │        │            │                  │          │元與甲○○連帶沒│
│  │      │            │        │            │                  │          │收，如全部或一部│
│  │      │            │        │            │                  │          │不能沒收時，以其│
│  │      │            │        │            │                  │          │與甲○○之財產連│
│  │      │            │        │            │                  │          │帶抵償之。      │
├─┼───┼──────┼────┼──────┼─────────┼─────┼────────┤
│03│甲○○│98年5月10日 │乙○○  │台南市安南區│乙○○以0000000000│1包       │甲○○共同販賣第│
│  │丙○○│17、18時之某│        │長溪路與本原│手機號碼撥打丙○○│1,000元   │一級毒品，累犯，│
│  │      │時許        │        │街1段41巷被 │使用之手機號碼0916│          │處有期徒刑捌年。│
│  │      │            │        │告經營之鐵工│975852，電話響三聲│          │販賣所得新台幣壹│
│  │      │            │        │廠附近      │後切斷以表示購買海│          │仟元與丙○○連帶│
│  │      │            │        │            │洛因，隨即前往左側│          │沒收，如全部或一│
│  │      │            │        │            │地點，與丙○○一手│          │部不能沒收時，以│
│  │      │            │        │            │交錢交易海洛因。  │          │其與丙○○之財產│
│  │      │            │        │            │                  │          │連帶抵償之。    │
│  │      │            │        │            │                  │          │丙○○共同販賣第│
│  │      │            │        │            │                  │          │一級毒品，處有期│
│  │      │            │        │            │                  │          │徒刑柒年陸月。販│
│  │      │            │        │            │                  │          │賣所得新台幣壹仟│
│  │      │            │        │            │                  │          │元與甲○○連帶沒│
│  │      │            │        │            │                  │          │收，如全部或一部│
│  │      │            │        │            │                  │          │不能沒收時，以其│
│  │      │            │        │            │                  │          │與甲○○之財產連│
│  │      │            │        │            │                  │          │帶抵償之。      │
├─┼───┼──────┼────┼──────┼─────────┼─────┼────────┤
│04│甲○○│98年7月26日 │李俊卿  │台南市安南區│李俊卿與甲○○聯絡│1,000元   │甲○○共同販賣第│
│  │丙○○│6、7時之某時│        │長溪路與本原│後，由丙○○騎機車│          │一級毒品，累犯，│
│  │      │許          │        │街1段41巷被 │拿海洛因出來，海洛│          │處有期徒刑捌年。│
│  │      │            │        │告經營之鐵工│因藏放於機車防風手│          │販賣所得新台幣壹│
│  │      │            │        │廠附近      │套、口罩、胸罩中，│          │仟元與丙○○連帶│
│  │      │            │        │            │至左側地點與李俊卿│          │沒收，如全部或一│
│  │      │            │        │            │一手交錢交易海洛因│          │部不能沒收時，以│
│  │      │            │        │            │。                │          │其與丙○○之財產│
│  │      │            │        │            │                  │          │連帶抵償之。    │
│  │      │            │        │            │                  │          │丙○○共同販賣第│
│  │      │            │        │            │                  │          │一級毒品，處有期│
│  │      │            │        │            │                  │          │徒刑柒年陸月。販│
│  │      │            │        │            │                  │          │賣所得新台幣壹仟│
│  │      │            │        │            │                  │          │元與甲○○連帶沒│
│  │      │            │        │            │                  │          │收，如全部或一部│
│  │      │            │        │            │                  │          │不能沒收時，以其│
│  │      │            │        │            │                  │          │與甲○○之財產連│
│  │      │            │        │            │                  │          │帶抵償之。      │
├─┼───┼──────┼────┼──────┼─────────┼─────┼────────┤
│05│甲○○│98年10月27日│施炎松  │台南市安南區│施炎松以0000000000│4包       │甲○○共同販賣第│
│  │丙○○│7、8時之某時│        │長溪路與本原│手機號碼撥打丙○○│2,000元   │一級毒品，累犯，│
│  │      │許          │        │街1段41巷被 │使用之0000000000之│          │處有期徒刑捌年。│
│  │      │            │        │告經營之鐵工│手機號碼，電話響三│          │販賣所得新台幣貳│
│  │      │            │        │廠旁的椰子樹│聲後切斷，以表示購│          │仟元與丙○○連帶│
│  │      │            │        │            │買海洛因之意，隨即│          │沒收，如全部或一│
│  │      │            │        │            │前往鐵工廠附近與吳│          │部不能沒收時，以│
│  │      │            │        │            │福來一手交錢交易海│          │其與丙○○之財產│
│  │      │            │        │            │洛因。            │          │連帶抵償之。    │
│  │      │            │        │            │                  │          │丙○○共同販賣第│
│  │      │            │        │            │                  │          │一級毒品，處有期│
│  │      │            │        │            │                  │          │徒刑柒年陸月。販│
│  │      │            │        │            │                  │          │賣所得新台幣貳仟│
│  │      │            │        │            │                  │          │元與甲○○連帶沒│
│  │      │            │        │            │                  │          │收，如全部或一部│
│  │      │            │        │            │                  │          │不能沒收時，以其│
│  │      │            │        │            │                  │          │與甲○○之財產連│
│  │      │            │        │            │                  │          │帶抵償之。      │
│  │      │            │        │            │                  │          │                │
├─┼───┼──────┼────┼──────┼─────────┼─────┼────────┤
│06│甲○○│98年10月29日│施炎松  │台南市安南區│施炎松以0000000000│4包       │甲○○共同販賣第│
│  │丙○○│7、8時之某時│        │長溪路與本原│手機號碼撥打丙○○│2,000元   │一級毒品，累犯，│
│  │      │許          │        │街1段41巷被 │使用之0000000000之│          │處有期徒刑捌年。│
│  │      │            │        │告經營之鐵工│手機號碼，電話響三│          │販賣所得新台幣貳│
│  │      │            │        │廠旁的椰子樹│聲後切斷以表示購買│          │仟元與丙○○連帶│
│  │      │            │        │            │海洛因之意，隨即前│          │沒收，如全部或一│
│  │      │            │        │            │往左側地點與甲○○│          │部不能沒收時，以│
│  │      │            │        │            │一手交錢交易海洛因│          │其與丙○○之財產│
│  │      │            │        │            │。                │          │連帶抵償之。    │
│  │      │            │        │            │                  │          │丙○○共同販賣第│
│  │      │            │        │            │                  │          │一級毒品，處有期│
│  │      │            │        │            │                  │          │徒刑柒年陸月。販│
│  │      │            │        │            │                  │          │賣所得新台幣貳仟│
│  │      │            │        │            │                  │          │元與甲○○連帶沒│
│  │      │            │        │            │                  │          │收，如全部或一部│
│  │      │            │        │            │                  │          │不能沒收時，以其│
│  │      │            │        │            │                  │          │與甲○○之財產連│
│  │      │            │        │            │                  │          │帶抵償之。      │
├─┼───┼──────┼────┼──────┼─────────┼─────┼────────┤
│07│甲○○│98年11月17日│葉榮河  │台南市安南區│葉榮河以0000000000│1包       │甲○○共同販賣第│
│  │丙○○│17時10分許  │        │長溪路與本原│手機號碼撥打丙○○│500元     │一級毒品，累犯，│
│  │      │            │        │街1段41巷被 │使用之0000000000手│          │處有期徒刑捌年。│
│  │      │            │        │告經營之鐵工│機號碼，由丙○○接│          │販賣所得新台幣伍│
│  │      │            │        │廠產業道路附│聽後，確認丙○○在│          │佰元與丙○○連帶│
│  │      │            │        │近          │鐵工廠，葉榮河即切│          │沒收，如全部或一│
│  │      │            │        │            │斷電話，以表示購買│          │部不能沒收時，以│
│  │      │            │        │            │海洛因之意，隨即前│          │其與丙○○之財產│
│  │      │            │        │            │往左側地點與甲○○│          │連帶抵償之。    │
│  │      │            │        │            │一手交錢交易海洛因│          │丙○○共同販賣第│
│  │      │            │        │            │。                │          │一級毒品，處有期│
│  │      │            │        │            │                  │          │徒刑柒年陸月。販│
│  │      │            │        │            │                  │          │賣所得新台幣伍佰│
│  │      │            │        │            │                  │          │元與甲○○連帶沒│
│  │      │            │        │            │                  │          │收，如全部或一部│
│  │      │            │        │            │                  │          │不能沒收時，以其│
│  │      │            │        │            │                  │          │與甲○○之財產連│
│  │      │            │        │            │                  │          │帶抵償之。      │
├─┼───┼──────┼────┼──────┼─────────┼─────┼────────┤
│08│甲○○│98年11月27日│葉榮河  │台南市安南區│葉榮河以0000000000│1包       │甲○○共同販賣第│
│  │丙○○│12時50分許  │        │長溪路與本原│手機號碼撥打丙○○│500元     │一級毒品，累犯，│
│  │      │            │        │街1段41巷被 │使用之0000000000手│          │處有期徒刑捌年。│
│  │      │            │        │告經營之鐵工│機號碼，由丙○○接│          │販賣所得新台幣伍│
│  │      │            │        │廠產業道路附│聽，葉榮河確認許舜│          │佰元與丙○○連帶│
│  │      │            │        │近          │華在鐵工廠即切斷電│          │沒收，如全部或一│
│  │      │            │        │            │話，以表示購買海洛│          │部不能沒收時，以│
│  │      │            │        │            │因之意，隨即前往左│          │其與丙○○之財產│
│  │      │            │        │            │側地點與甲○○一手│          │連帶抵償之。    │
│  │      │            │        │            │交錢交易海洛因。  │          │丙○○共同販賣第│
│  │      │            │        │            │                  │          │一級毒品，處有期│
│  │      │            │        │            │                  │          │徒刑柒年陸月。販│
│  │      │            │        │            │                  │          │賣所得新台幣伍佰│
│  │      │            │        │            │                  │          │元與甲○○連帶沒│
│  │      │            │        │            │                  │          │收，如全部或一部│
│  │      │            │        │            │                  │          │不能沒收時，以其│
│  │      │            │        │            │                  │          │與甲○○之財產連│
│  │      │            │        │            │                  │          │帶抵償之。      │
│  │      │            │        │            │                  │          │。              │
└─┴───┴──────┴────┴──────┴─────────┴─────┴────────┘
■附表二：
┌─┬───┬──────┬────┬──────┬─────────┬─────┬────────┐
│編│行為人│  交易時間  │交易對象│  交易地點  │     交易方式     │數量及金額│主文所宣告之刑及│
│號│      │            │        │            │                  │(新台幣)  │沒收            │
├─┼───┼──────┼────┼──────┼─────────┼─────┼────────┤
│01│甲○○│98年10月30日│施炎松  │台南市安南區│施炎松自行先前往左│4包       │甲○○販賣第一級│
│  │      │7、8時許之某│        │長溪路與本原│側地點，等前來鐵工│2,000元   │毒品，累犯，處有│
│  │      │時許        │        │街1段41巷被 │廠開門之甲○○，而│          │期徒刑捌年。販賣│
│  │      │            │        │告經營之鐵工│直接與甲○○交易海│          │所得新台幣貳仟元│
│  │      │            │        │廠          │洛因。            │          │沒收，如全部或一│
│  │      │            │        │            │                  │          │部不能沒收時，以│
│  │      │            │        │            │                  │          │其財產抵償之。  │
│  │      │            │        │            │                  │          │                │
├─┼───┼──────┼────┼──────┼─────────┼─────┼────────┤
│02│甲○○│98年11月28日│吳阿忠  │台南市安南區│吳阿忠自行先前往左│1包       │甲○○販賣第一級│
│  │      │9、10時之某 │        │長溪路與本原│側地點，等前來鐵工│500元     │毒品，累犯，處有│
│  │      │時許        │        │街1段41巷被 │廠開門之甲○○，而│          │期徒刑捌年。販賣│
│  │      │            │        │告經營之鐵工│直接與甲○○交易海│          │所得新台幣伍佰元│
│  │      │            │        │廠產業道路附│洛因。            │          │沒收，如全部或一│
│  │      │            │        │近草叢      │                  │          │部不能沒收時，以│
│  │      │            │        │            │                  │          │其財產抵償之。  │
│  │      │            │        │            │                  │          │                │
├─┼───┼──────┼────┼──────┼─────────┼─────┼────────┤
│03│甲○○│98年11月29日│吳阿忠  │台南市安南區│吳阿忠自行先前往左│1包       │甲○○販賣第一級│
│  │      │9、10時之某 │        │長溪路與本原│側地點，等前來鐵工│500元     │毒品，累犯，處有│
│  │      │時許        │        │街1段41巷被 │廠開門之甲○○，而│          │期徒刑捌年。販賣│
│  │      │            │        │告經營之鐵工│直接與甲○○交易海│          │所得新台幣伍佰元│
│  │      │            │        │廠產業道路附│洛因。            │          │沒收，如全部或一│
│  │      │            │        │近草叢      │                  │          │部不能沒收時，以│
│  │      │            │        │            │                  │          │其財產抵償之。  │
│  │      │            │        │            │                  │          │                │
├─┼───┼──────┼────┼──────┼─────────┼─────┼────────┤
│04│甲○○│98年11月30日│吳阿忠  │台南市安南區│吳阿忠自行先前往左│1包       │甲○○販賣第一級│
│  │      │9、10時之某 │        │長溪路與本原│側地點，等前來鐵工│500元     │毒品，累犯，處有│
│  │      │時許        │        │街1段41巷被 │廠開門之甲○○，而│          │期徒刑捌年。販賣│
│  │      │            │        │告經營之鐵工│直接與甲○○交易海│          │所得新台幣伍佰元│
│  │      │            │        │廠產業道路附│洛因。            │          │沒收，如全部或一│
│  │      │            │        │近草叢      │                  │          │部不能沒收時，以│
│  │      │            │        │            │                  │          │其財產抵償之。  │
│  │      │            │        │            │                  │          │                │
└─┴───┴──────┴────┴──────┴─────────┴─────┴────────┘

司法院資訊處製作；財團法人民間司法改革基金會備份。
